ACORDAO-COMPLETO-2423328

ACÓRDÃO 12064/2020 ATA 38/2020 - PRIMEIRA CÂMARA

VISTOS, relatados e discutidos estes autos de recurso de reconsideração interposto contra o Acórdão 9466/2019-TCU-Primeira Câmara, proferido em tomada de contas especial,
ACORDAM os Ministros do Tribunal de Contas da União, reunidos em sessão da Primeira Câmara, ante as razões expostas pelo Relator, em:
9.1. nos termos dos arts. 32, inciso I, e 33 da Lei 8.443/1992, conhecer do presente recurso de reconsideração para, no mérito, negar-lhe provimento; e
9.2. dar ciência deste acórdão à recorrente e à Procuradoria da República no Estado de Sergipe.

Recurso de reconsideração interposto contra acórdão proferido em tomada de contas especial instaurada em razão da não aprovação da aplicação dos recursos federais transferidos à conta do Programa de Proteção Social Básica e Especial (PSB/PSE) no âmbito do Sistema Único de Assistência Social no exercício de 2010.

Primeira Câmara

Prefeitura Municipal de Japaratuba - SE.

3. Interessados/Responsáveis/Recorrentes:
3.1. Responsável: Lara Adriana Veiga Barreto Ferreira (XXX.114.395-XX)
3.2. Recorrente: Lara Adriana Veiga Barreto Ferreira (XXX.114.395-XX).

13.1. Ministros presentes: Walton Alencar Rodrigues (Presidente), Benjamin Zymler (Relator), Bruno Dantas e Vital do Rêgo.
13.2. Ministros-Substitutos presentes: Augusto Sherman Cavalcanti e Weder de Oliveira.

ACORDAO-COMPLETO-2440101

Acórdão 13925/2020 - Primeira Câmara

ACORDAO-COMPLETO-2450926

Acórdão 1727/2021 - Primeira Câmara

BENJAMIN ZYMLER

Ministro-Substituto Weder de Oliveira.

Trata-se de recurso de reconsideração interposto pela sra. Lara Adriana Veiga Barreto Ferreira, ex-prefeita do Município de Japaratuba/SE, contra o Acórdão 9466/2018-TCU-Primeira Câmara, proferido em tomada de contas especial.
2.	A tomada de contas especial foi instaurada em razão da não aprovação da aplicação dos recursos federais transferidos à conta do Programa de Proteção Social Básica e Especial (PSB/PSE) no âmbito do Sistema Único de Assistência Social no exercício de 2010.
3.	Para a aplicação dos recursos, o Município de Japaratuba/SE celebrou o convênio 1/2009 com a entidade Vigília da Arte Sergipana - Vidas, no valor de R$ 290.715,15, para a "realização de oficinas, palestras e cursos de inclusão produtiva" (peça 1, p. 77-81) . 
4.	Mediante o acórdão impugnado, a recorrente teve suas contas julgadas irregulares, foi condenada em débito pelo total dos recursos referentes ao mencionado convênio e sofreu a pena de multa prevista no art. 57 da Lei 8.443/1992, no valor de R$ 50.000,00.
5.	A imputação de débito decorreu da constatação de que houve o saque de recursos da conta corrente diretamente no caixa, o que fez com que não se pudesse constatar o nexo de causalidade entre os comprovantes de despesas apresentados e os recursos repassados.
6.	Ademais, foram constatadas as seguintes irregularidades que, além da imputação de débito, foram objeto de citação e utilizadas como fundamento da sanção aplicada à responsável (peça 37, p. 3) :
	- deficiências no elemento conhecido como projeto básico do convênio, em razão da ausência dos seguintes elementos (atividades a serem executadas e custos estimados, quantidade de pessoas que deveriam ser atendidas, qualificação das pessoas que deveriam ministrar os cursos previstos e respectivas cargas horárias, remuneração dos profissionais envolvidos, materiais didáticos a serem utilizados e quantidade de veículos a serem locados) (peça 4, p. 95-96) ;
- deficiências nos comprovantes relativos às despesas com as locações do veículo (no total de R$ 52.750,00) , pois se resumem a apresentações de recibos e recolhimento do tributo correspondente ao imposto sobre serviço, não constando nenhum contrato definindo a forma de realização da prestação do serviço, o período de disponibilidade dos veículos, responsabilidade das partes, dentre outras informações necessárias (peça 18, p. 62-104 e peça 19, p. 10-36) ; e
- ausência de relatório técnico das atividades supostamente desenvolvidas no interesse do convênio e de pareceres quanto às prestações de contas por parte do município concedente dos recursos (peça 4, p. 111-113) .
7.	Depois de propor o conhecimento do recurso, a Secretaria de Recursos assim se manifestou quanto ao mérito em sua primeira manifestação:
"HISTÓRICO
Após fiscalização realizada pela CGU no Município de Jarapatuba/SE, apreciando a aplicação de recursos públicos federais do Programa de Proteção Social Básica e Especial (PSB/PSE) para o exercício de 2010, foi emitido o Relatório 034052 de 15/8/2011 (peça 1, p. 39-111) , apontando a ocorrência de irregularidades no Convênio 1/2009 firmado pela Prefeitura com a entidade Vigília da Arte Sergipana (Vidas) .
A Corte de Contas acolheu os achados de auditoria e promoveu a citação da responsável para os seguintes pontos: a) deficiência no projeto básico do Convênio 01/2009; b) execução irregular nas despesas do Convênio 01/2009; c) ausência de relatório técnico das atividades supostamente desenvolvidas no interesse do Convênio 01/2009; d) ausência de pareceres quanto às prestações de contas por parte do município concedente dos recursos; e) movimentação dos recursos do Piso Básico Fixo fora da conta específica do Convênio 01/2009.
Após o devido processo legal, a Corte julgou a irregularidade das contas, com imputação de débito e multa, justificando a ocorrência de dano pela quebra do nexo de causalidade com a movimentação dos recursos fora da conta do convênio, decisão contra a qual se insurge a recorrente.
EXAME DE MÉRITO
Delimitação
É objeto do recurso avaliar a ocorrência de prescrição, a análise do nexo de causalidade que importou o reconhecimento do débito e as demais irregularidades que importaram aplicação de penalidade de multa.
Da imprescritibilidade da ação de ressarcimento do Erário e da aplicação do prazo decenal para aplicação de multas
Alega a recorrente a incidência do prazo quinquenal previsto na Lei 9.873/99 (Lei de procedimento administrativo) , tomando como interstício o prazo entre o recebimento dos recursos federais (30/12/2009) e a interrupção do prazo prescricional em 11/7/2011.
Análise
A atuação do TCU tem por objetivo a recomposição do erário. E ao assim agir, o Tribunal de Contas da União encontra salvaguarda na Magna Carta em face do instituto da prescrição, conforme dispõe a parte final do art. 37, § 5º, verbis:
A lei estabelecerá os prazos de prescrição para ilícitos praticados por qualquer agente, servidor ou não, que causem prejuízos ao erário, ressalvadas as respectivas ações de ressarcimento.
Tem-se, assim, que, nos termos do citado artigo 37, parágrafo 5º, in fine, da CF/88, as ações que visam ao ressarcimento do erário - a exemplo da tomada de contas em comento - são imprescritíveis, não tendo incidência analógica do prazo quinquenal previsto na Lei de Procedimento Administrativo.
...
Pelo acima exposto, observa-se que não assiste razão à recorrente quando afirma a ocorrência da prescrição. Ora, ao interpretar o art. 37, § 5º, da Constituição Federal e firmar a tese da imprescritibilidade das ações de reparação de dano movidas pelo Estado, fundadas em decisões das Cortes de Contas, o STF fez a devida ponderação de princípios constitucionais. E ao fazê-lo, entendeu ser a dita imprescritibilidade compatível com os princípios da segurança jurídica e da razoabilidade.
Quanto à aplicação das sanções previstas na Lei 8.443/92, o Tribunal resolveu por definitivo o incidente de uniformização de jurisprudência no TC-Processo 030.926/2015-7 (Acórdão 1441/2016-TCU-Plenário) , pacificando o entendimento de que a pretensão punitiva do Tribunal de Contas da União subordina-se ao prazo geral de prescrição indicado no art. 205 do Código Civil de 10 anos, sendo contada a partir da data de ocorrência da irregularidade sancionada, verbis:
...
No caso concreto, a determinação para a citação do responsável ocorreu em 7/2/2017 (peça 6) , servindo como termo interruptivo da prescrição, segundo o entendimento fixado no Acórdão 1441/2016-TCU-Plenário (item 9.1.3) , inexistindo a prescrição decenal para aplicação de sanções em relação aos fatos ocorridos no período de gestão dos recursos no período de dezembro de 2009 a novembro de 2010.
Do estabelecimento do nexo de causalidade entre a aplicação dos recursos e as movimentações financeiras na conta do convênio
Afirma a recorrente que os documentos que instruem o recurso comprovariam a existência de nexo de causalidade entre os recursos repassados e as despesas realizadas, uma vez que as despesas realizadas (R$ 292.094,08) teriam ultrapassado os valores repassados à entidade (R$ 290.710,15) . Ressalta que a movimentação de recursos fora da conta do convênio somente foi notificada pela CGU após o encerramento do projeto. Aponta a existência de responsabilidade pela gestão dos recursos da Secretaria Municipal de Assistência Social, do Conselho Municipal de Assistência Social e dos Coordenadores do Projeto (Convênio 1/2009) . Apresenta relatos testemunhais produzidos em ação civil pública que demonstrariam a realização da despesa (aluguel de veículo, pagamento de motorista, aquisição de combustível e benefício de alunos do curso ministrado) .
Análise
Em se tratando do nexo de causalidade, há de se observar que o pagamento das despesas à entidade conveniada não importou movimentações fora da conta específica do convênio, uma vez que os pagamentos previstos no cronograma de despesas guardam correspondência com os valores movimentados na conta específica do convênio e as notas fiscais emitidas pela entidade, segundo tabela elaborada:
		Mês de referência
	Cronograma de desembolsos (peça 12, p. 47-48) e Convênio 1/2009 (peça 13, p. 9) 
	Extratos da conta do convênio fornecidos pelo Banco do Brasil (peça 25) 
	Nota fiscal
	Valor indicado no documentos fiscal
	Cheque

	1
	Dezembro/2009
	47.730,00
	30/12/2009 (p. 27) 
	N/D
	N/D
	850045

	2
	Janeiro/2010
	24.150,00
	11/3/2010 (p. 24) 
	58 
	24.150,00 (peça 13, p. 16) 
	850081

	3
	Fevereiro/2010
	26.400,15
	1o/4/2010 (p. 23) 
	63 
	26.400,15 (peça 13, p. 26) 
	850103

	4
	Março/2010
	19.750,00
	26/4/2010 (p. 23) 
	67
	26.400,15 (peça 13, p. 34) 
	850104

	5
	Abril/2010
	28.110,00
	14/5/2010 (p. 22) 
	70
	21.459,85 (peça 13, p. 44) 
	850109

	6
	Maio/2010
	17.950,00
	15/6/2010 (p. 21) 
	76
	17.950,00 (peça 13, p. 54) 
	850083

	7
	Junho/2010
	15.950,00
	9/7/2010 (p. 20) 
	80
	15.950,00 (peça 13, p. 67) 
	850086

	8
	Julho/2010
	30.270,00
	26/7/2010 (p. 20) 
	83
	30.270,00 (peça 13, p. 75) 
	850091

	9
	Agosto/2010
	19.950,00
	1o/9/2010 (p. 18) 
	88
	19.950,00 (peça 14, p. 2) 
	850113

	10
	Setembro/2010
	32.550,00
	29/9/2010 (p. 18) 
	91
	32.550,00 (peça 14, p. 18) 
	850116

	11
	Outubro/2010
	15.950,00
	16/11/2010 (p. 16) 
	94
	15.950,00 (peça 14, p. 32) 
	850181

	12
	Novembro/2010
	15.950,00
	10/1/2011 (p. 14) 
	102
	15.950,00 (peça 14, p. 42) 
	850192

Assim, excetuada a primeira parcela para a qual não existe nos autos documento fiscal comprobatório da despesa (dezembro de 2009) , bem como os pagamentos dos meses de março e abril de 2010, que não guardam relação com os valores indicados no termo de convênio (parcelas 4 e 5) , os demais documentos indicam a relação entre os dispêndios realizados, as movimentações financeiras na conta do convênio e os documentos fiscais comprobatórios da despesa.
Deve-se notar que, no relatório da CGU que subsidiou a imputação de irregularidades de movimentação fora da conta do convênio (peça 1, p. 87-85) , o órgão de controle interno federal  analisou as movimentações financeiras da conta da entidade (Banco Banese, conta corrente 101233-6, agência 054) , conforme se observa nos extratos contidos na peça 15, p. 46-58.
Ocorre, todavia, que a legislação financeira faculta à entidade conveniada a movimentação financeira dos recursos em espécie, não havendo irregularidade, do ponto de vista das contas prestadas pela Prefeitura, na forma de movimentação consistente em saques realizados pela entidade na sua conta própria (após a transferência da conta do convênio para a conta da entidade) , nos termos do próprio Decreto 6.170/2007, que dispensa a movimentação integral pelo sistema bancário, bastando a identificação do destinatário da despesa:
...
Não sem razão, os beneficiários pelos pagamentos realizados pela entidade foram identificados na relação de pagamentos e nos recibos emitidos (peça 62, p. 5-30) , existindo documentos nos autos que permitem a identificação dos beneficiários contratados pela entidade privada (peça 14, p. 47 -peça 21, p. 3) .
Deve ser observado que, no caso concreto, a prestação de contas dos recursos em tela é feita no sistema SUASWEB (inexistindo registros no SICONV) e, embora não exista nos autos um documento explícito no sentido de autorizar os pagamentos das despesas em espécie, é de se presumir a existência da autorização por parte do contratante, uma vez que foi a forma de movimentação dos recursos adotada na totalidade dos pagamentos realizados pela contratante, com o registro expresso nos  documentos supra mencionados.
De outro modo, o Município detém apenas ingerência quanto à forma de movimentação das contas do convênio (Conta Banco do Brasil, agência 2206-3, conta 9.325-4, peça 25) , sendo que o pagamento do Município à entidade se desenvolveu conforme o cronograma de desembolsos previamente firmado com a entidade, em observância aos documentos fiscais expedidos pela entidade conveniada.
Assim, do ponto de vista da gestão financeira empreendida pela ora recorrente, é possível observar o nexo de causalidade entre as despesas realizadas (pagamento da entidade conforme cronograma contratual) e os dispêndios indicados na conta específica do convênio, não sendo possível a imputação de ruptura do nexo causal na aplicação dos recursos, seja pela ausência de ilegalidade na forma de movimentação adotada pela entidade privada, seja pela ausência de responsabilidade da gestora na forma de execução final da despesa por parte da entidade.
Note-se que, na relação de pagamento juntada pelo recorrente (peça 62, p. 5-30) , existe a indicação de que o pagamento das despesas por parte da entidade Vidas foi realizado em espécie, consistente com os achados de auditoria evidenciados na conta particular da entidade (peça 15, p. 46-58) , da forma de movimentação financeira adotada pela entidade.
Importante destacar que o normativo incidente à época (Portaria Interministerial 127/2008 do Ministério do Planejamento, Orçamento e Gestão, da Fazenda e do Controle e da Transparência) apontava a obrigação do ente público (Município) de manter os recursos na conta específica e somente fazer os pagamentos segundo o plano de trabalho:
Portaria Interministerial 127/2008 do Ministério do Planejamento, Orçamento e Gestão, da Fazenda e do Controle e da Transparência
Art. 50. Os recursos deverão ser mantidos na conta bancária específica do convênio ou contrato de repasse e somente poderão ser utilizados para pagamento de despesas constantes do Plano de Trabalho ou para aplicação no mercado financeiro, nas hipóteses previstas em lei ou nesta Portaria.
Assim, observa-se que os pagamentos realizados pelo Município guardam relação com o plano de trabalho proposto (peça 12, p. 47-48) , não existindo violação normativa na conduta da Prefeitura que importasse o reconhecimento de ruptura do nexo de causalidade entre as despesas realizadas e os pagamentos de despesas constantes do plano de trabalho.
Portanto, em se tratando da quebra do nexo causal, somente deveriam ser impugnadas as despesas da primeira parcela (dezembro de 2009) , para a qual não existe um documento fiscal hábil para a comprovação da despesa, bem como as despesas da quarta e quinta parcela (março de 2010 e abril de 2010) , que não correspondem aos valores previstos no plano de trabalho contratado.
Note-se, todavia, que o Relatório elaborado pelo Controle Interno do Município (peças 62, p. 1-4) alude a existência do documento fiscal (Nota Fiscal 48) que teria subsidiado o pagamento da primeira parcela no valor de R$ 47.730,00, com a correspondência no valor do pagamento indicado no cheque 850045 (peça 61, p. 1, extrato bancário: peça 25, p. 27) , razão pela qual é razoável atribuir a ausência do documento fiscal à uma deficiência na coleta dos documentos por parte da CGU (peças 12-22) .
Quanto aos meses de março e abril de 2010, inexiste nos autos qualquer justificativa para o pagamento do valor de R$ 26.400,15 em 26/4/2010, conquanto o plano de trabalho houvesse previsto o pagamento de R$ 19.750,00, bem como o pagamento de R$ 21.459,85 em abril de 2010, conquanto fosse devido valor superior (R$ 28.110,00) . No caso específico, o somatório das parcelas (Plano de trabalho: R$ 19.750,00 + R$ 28.110,00; Desembolsos: R$ 26.400,15 + R$ 21.459,85) resulta o mesmo valor de R$ 47.860,00, não importando, assim,  alteração concreta dos valores totais pagos em função da despesa.
Assim, nos meses em debate é possível o reconhecimento de uma antecipação de pagamentos sem previsão no plano de trabalho (ou sem alteração do plano de trabalho) , mitigando o reconhecimento de uma quebra do nexo causal, uma vez que a relação entre o pagamento indicado no documento fiscal (NF 67 e NF 70 - peça 13, p. 34, 44) e os valores dos pagamentos indicados na conta específica (peça 25, p. 22, 23 - Cheques 850104 e 850109) foram preservados na liquidação da despesa.
Portanto, merece provimento o recurso no que tange ao débito imputado, uma vez que os documentos contidos nos autos permitem afirmar a existência de nexo causal para os pagamentos das parcelas do convênio, com o reconhecimento da relação entre os documentos comprobatório da despesa segundo o plano de trabalho e as movimentações bancárias evidenciadas nos extratos da conta específica.
Das irregularidades que importaram a aplicação de penalidade de multa (licitação para aquisição de combustíveis) 
Entende a recorrente inexistir obrigação de adoção da Lei 8.666/93 por parte do ente conveniado, uma vez que a entidade não integraria a Administração Pública Federal, não tendo o dever de realizar licitações, em acordo com o julgamento contido na ADI 1923 (controle dos resultados obtidos) e no Acórdão 5236/2015 (ausência de obrigatoriedade de licitação por parte das organizações sociais) . Afirma a adequação dos valores de combustível com os limites do art. 24, II da Lei 8.666/93 e a ausência de dano ao erário, com a comprovação da aquisição dos combustíveis e das atividades de transporte desenvolvidas.
Análise
Existe, por parte da empresa conveniada, a obrigação de "cotação prévia de preços no mercado", com o intuito de formatar o plano de trabalho apresentado, nos termos do art. 11 do Decreto 6170/2007, combinado com a Portaria Interministerial 127/2008:
Decreto 6.170/2007
Art. 11. Para efeito do disposto no art. 116 da Lei nº 8.666, de 21 de junho de 1993, a aquisição de produtos e a contratação de serviços com recursos da União transferidos a entidades privadas sem fins lucrativos deverão observar os princípios da impessoalidade, moralidade e economicidade, sendo necessária, no mínimo, a realização de cotação prévia de preços no mercado antes da celebração do contrato.
Portaria Interministerial 127/2008 do Ministério do Planejamento, Orçamento e Gestão, da Fazenda e do Controle e da Transparência
Art. 45. Para a aquisição de bens e contratação de serviços com recursos de órgãos ou entidades da Administração Pública federal, as entidades privadas sem fins lucrativos deverão realizar, no mínimo, cotação prévia de preços no mercado, observados os princípios da impessoalidade, moralidade e economicidade.
Parágrafo único. A entidade privada sem fins lucrativos deverá contratar empresas que tenham participado da cotação prévia de preços, ressalvados os casos em que não acudirem interessados à cotação, quando será exigida pesquisa ao mercado prévia à contratação, que será registrada no SICONV e deverá conter, no mínimo, orçamentos de três fornecedores.
Nos papeis de trabalho contidos nos autos (peças 12-22) e nos documentos encaminhados na via recursal (peças 62-63) , inexiste qualquer indicação de que a Prefeitura ou o ente conveniado tenham elaborado uma cotação prévia de preços, deixando, portanto, a responsável de exercer uma obrigação essencial, com vistas a obter um parâmetro de comparação da proposta apresentada com os valores de mercado para as contratações dos serviços necessários à execução do programa público, razão pela qual se sustenta a penalidade de multa imposta.
Portanto, ainda que o fundamento contido na instrução da peça 26 esteja equivocado quanto à necessidade de adoção de procedimento formal de licitação por parte da entidade privada, é evidente que a Administração Local possuía o dever de analisar e fiscalizar os documentos que justificam a necessidade da contratação do serviço de transporte, observando os quantitativos dos serviços de transporte e sua relação com os serviços prestados.
Além disso, as demais irregularidades que ensejam a penalidade de multa permanecem sem justificativa: a adoção de projeto básico deficiente (ausência de detalhamento das atividades, número de pessoas atendidas, carga horária, qualificação dos docentes, remuneração dos profissionais, materiais adotados e quantidade de veículos empregados) é motivo para aplicação de multa, conforme entendimento extraído do Acórdão 707/2014-TCU-Plenário. Rel. Min. Benjamin Zymler:
24. Inicialmente, registro que a adoção de projeto básico deficiente constitui, por si só, irregularidade grave passível de gerar multa aos responsáveis, por constituir distanciamento do parâmetro de legalidade estabelecido no regime das licitações. Conforme o art. 7º, § 2º, inciso I c/c o § 6º, da Lei 8.666/1993, tal fato é apto, inclusive a gerar a nulidade da licitação, o que demonstra o seu grau de gravidade, segundo avaliação do legislador ordinário.
Quanto à apresentação do relatório técnico, deve ser considerada de forma favorável à recorrente a manifestação do controle interno do Município que afirmou ter analisado documentação, relatórios, fotos, frequências e cotejado com o cronograma físico-financeiro, especialmente "no tocante a disponibilização e realização de oficinas, cursos, palestras" (peças 62, p. 2) , sugerindo que foram elaborados relatórios de acompanhamento da execução das atividades pela empresa conveniada.
Por fim, é correta a responsabilização da ex-prefeita quanto às falhas identificadas na fiscalização da execução do ajuste, no momento em que inexiste comprovação de indicação de servidor municipal designado para acompanhar o desenvolvimento e andamento dos trabalhos (Cláusula Segunda, alínea "b", inciso II do Convênio 1/2009 em conjunto com o art. 67 da Lei 8.666/93) , falhando a recorrente na demonstração da existência dos mecanismos necessários à fiscalização in loco da execução do ajuste.
Ante o exposto, considerando que a penalidade de multa açambarca a irregularidade precípua de quebra do nexo de causalidade analisada no tópico anterior para o qual se sugere o provimento do recurso (art. 57 da Lei 8.443/92) , porém permanecendo outras irregularidades identificadas no procedimento adotado pela recorrente que não implicam débito (itens 16 e 17 do Voto; peça 42, p. 4) , é correta a aplicação de penalidade de multa em patamar inferior, proporcionalmente às irregularidades restantes e fundamentadas no art. 58, I e II da Lei 8.443/92.
CONCLUSÕES
A exigência em processo de tomada de contas especial da reparação dos danos causados é imprescritível, segundo a jurisprudência da Corte de Contas. No que tange à imputação de penalidades de multa, incide o prazo decenal previsto no Código Civil, segundo a intepretação definitiva contida no Acórdão 1441/2016-TCU-Plenário (Rel. Min. Benjamin Zymler) .
A análise conjunta do cronograma físico-financeiro do Convênio 1/2009, dos documentos fiscais e do extrato da conta específica permite afirmar a existência de nexo de causalidade entre as despesas realizadas em sintonia com o ajuste realizado, sendo que é facultado à entidade a movimentação dos recursos na conta da entidade em espécie, nos termos do Decreto 6.170/2007, bastando a identificação do destinatário da despesa.
A responsabilidade da recorrente se limita apenas às movimentações na conta específica do convênio, cujos desembolsos financeiros tem correspondência com o plano de trabalho previamente acordado, sendo possível afirmar a preservação do nexo causal na relação entre a Prefeitura e a entidade conveniada, merecendo provimento recursal quanto ao débito apurado.
A obrigação de cotação prévia dos preços de mercado contidos no plano de trabalho é obrigação do proponente, sendo exigível do Município a adoção de controles com vistas a fiscalizar o cumprimento da referida obrigação, não existindo documentos que demonstrem que os preços dos insumos foi previamente pesquisado. Assim, embora não exista uma obrigação formal de licitação, remanesce a responsabilidade quanto à ausência de verificação do cumprimento da obrigação de cotação prévia.
Também importam a aplicação de sanção a adoção de projeto básico deficiente, qual seja, omisso quanto ao detalhamento das atividades, número de pessoas a serem atendidas, carga horária, qualificação dos docentes, remuneração dos profissionais, materiais adotados e quantidade de veículos empregados, bem como a ausência de indicação de responsável da Prefeitura para o acompanhamento dos serviços prestados, com a incidência de penalidade de multa, em patamar proporcional às irregularidades e lastreada no art. 58, I e II da Lei 8.443/92.
PROPOSTA DE ENCAMINHAMENTO
Deste modo, submete-se à consideração superior a presente análise do recurso de reconsideração interposto por Lara Adriana Veiga Barreto Ferreira contra o Acórdão 9466/2018-TCU-Primeira Câmara, para propor, com base nos artigos 32 e 33, da Lei 8.443/92, c/c o artigo 285 do RI/TCU, o provimento parcial ao recurso, para afastar o débito apurado no item 9.2 da decisão, reduzir a penalidade de multa contida no item 9.3 e adequar o fundamento legal (art. 58, I e II da Lei 8.443/92) , dando ciência à recorrente, ao Ministério do Desenvolvimento Social e Combate à Fome, ao Município de Jarapatuba/SE e à Procuradoria da República no Estado de Sergipe da decisão que vier a ser adotada.
8.	Diante dessa proposta, proferi despacho com o seguinte teor:
"Tanto a unidade técnica quanto o Ministério Público junto ao TCU entenderam que o débito pode ser afastado por haver sido demonstrado o nexo de causalidade entre os comprovantes de despesas apresentados e os recursos repassados pelo município à entidade convenente. Outrossim, ambos concordam que permanecem parcialmente os fundamentos que justificaram a aplicação da sanção. Assim, foi proposta a manutenção da irregularidade das contas, o afastamento do débito e a redução da multa aplicada.
III
9.	Quanto ao débito imputado, observo que além da execução do objeto pactuado mediante convênios, a jurisprudência do TCU é firme no sentido de que deve ser demonstrado o nexo de causalidade entre os comprovantes de despesas apresentados e os recursos federais repassados mediante convênios (v.g. Acórdãos do Plenário 344/2015 e 55/2005 e da Primeira Câmara 8.802/2019, 4.327/2019, 4.210/2017, 8.800/2016 e 5.170/2015) . 
10.	A razão desse entendimento é evitar que sejam apresentados, a título de prestação de contas, documentos suportados por outros recursos que não aqueles repassados pela administração federal.
11.	Quando se trata de convênios ou contratos de repasse, a não manutenção dos recursos na conta corrente específica do convênio, além de constituir infração ao § 3º do art. 10 do Decreto 6.170/2007, impede o estabelecimento do nexo de causalidade entre os recursos repassados e os comprovantes de despesa. 
12.	Pois bem, a unidade técnica fez sua proposta de encaminhamento tendo como moldura jurídica o mencionado decreto e a sua regulamentação vigente à época (Portaria Interministerial 127/2008) . Acontece que esse Decreto 6.170/2007 trata especificamente da regulamentação de transferência de recursos da União mediante convênios e contratos de repasse, consoante se depreende de seu art. 1º:
"Art. 1 Este Decreto regulamenta os convênios, contratos de repasse e termos de execução descentralizada celebrados pelos órgãos e entidades da administração pública federal com órgãos ou entidades públicas ou privadas sem fins lucrativos, para a execução de programas, projetos e atividades que envolvam a transferência de recursos ou a descentralização de créditos oriundos dos Orçamentos Fiscal e da Seguridade Social da União."
13.	No caso destes autos, trata-se de transferência de recursos da União na modalidade fundo a fundo com fulcro nas Leis 8.742/1993, a qual dispõe sobre a organização da Assistência Social, e Lei 9.604/1998, a qual dispõe sobre a prestação de contas de aplicação desses recursos.
14.	De acordo com o art. 2º da Lei 9.604/1998, "os recursos poderão ser repassados automaticamente para o fundo estadual, do Distrito Federal ou municipal, independentemente de celebração de convênio, ajuste, acordo ou contrato." (grifou-se) . 
15.	Ou seja, trata-se aqui de modalidade de transferência de recursos não abarcada pelo Decreto 6.170/2007, de forma que cabe à unidade técnica avaliar a matéria de acordo com a legislação aplicável, cabendo destacar que, à época, vigia o Decreto 2.529/1998, o qual dispõe sobre a transferência de recursos do Fundo Nacional de Assistência Social - FNAS, para os fundos estaduais, do Distrito Federal e municipais, e sua respectiva prestação de contas. 
16.	Importante também registrar que o art. 4º dessa norma estabelecia que:
"Art 4º Os recursos serão depositados em conta vinculada ao fundo destinatário, sendo vedada a sua utilização de forma ou para fim diverso do estabelecido no plano de assistência social."
IV
17.	Outra questão a respeito da instrução da unidade técnica diz respeito ao entendimento de que o débito estaria afastado porque estaria evidenciado o nexo de causalidade entre os recursos repassados pela municipalidade e os créditos na conta específica de titularidade da convenente. 
18.	Entretanto, não são esses os tipos de atos que são objetos da farta jurisprudência desta Corte. Até porque a constatação de recebimento de recursos pelos convenentes é matéria que não gera maiores controvérsias, pois basta analisar os comprovantes de transferência do repassador.
19.	Quando se discute a existência de nexo de causalidade apura-se se os pagamentos efetuados pelo convenente a seus fornecedores são compatíveis com os recursos depositados na conta específica. 
20.	No presente caso, a entidade convenente efetuou os pagamentos mediante saques na boca do caixa ou em caixas eletrônicos, como se observa da tabela a seguir (extraída do voto condutor da decisão impugnada - peça 42) :
	Data dos Repasses do mun. de Japaratuba/SE ao convenente
	Valor do Repasse (R$) 
	Data saída recursos da conta do convenente
	Modalidade de retirada dos recursos da conta do convenente
	Valor (R$) 
	Localização

	30/12/2009
	47.730,00
	30/12/2009
	Cheque avulso
	28.000,00
	Peça 15, p. 46

			4/1/2010
	Cheque avulso
	19.700,00
	Peça 15, p. 47

	11/3/2010
	24.150,00
	11/3/2010
	Saque cartão
	22.735,00
	Peça 15, p. 48

			12/3/2010
	Saque ATM
	1.400,00
	Peça 15, p. 48

	1/4/2010
	26.400,15
	1/4/2010
	Saque cartão
	24.470,00
	Peça 15, p. 49

			9/4/2010
	Saque cartão
	1.900,00
	Peça 15, p. 50

	26/4/2010
	26.400,15
	28/4/2010
	Saque cartão
	26.400,00
	Peça 15, p. 51

	14/5/2010
	21.459,85
	14/5/2010
	Saque cartão
	2.000,00
	Peça 15, p. 52

			17/5/2010
	Saque cartão
	19.350,00
	Peça 15, p. 52

			1/6/2010
	Saque cartão
	200,00
	Peça 15, p. 53

			2/6/2010
	Saque cartão
	109,85
	Peça 15, p. 53

			2/6/2010
	Saque cartão 
	400,00
	Peça 15, p. 53 

			4/6/2010
	Saque cartão
	700,00
	Peça 15, p. 53

			7/6/2010
	Saque cartão 
	200,00
	Peça 15, p. 53

			7/6/2010
	Saque cartão
	500,00
	Peça 15, p. 53

	15/6/2010
	17.950,00
	16/6/2010
	Saque cartão
	10.000,00
	Peça 15, p. 53

			17/6/2010
	Saque cartão
	8.100,00
	Peça 15, p. 53

	9/7/2010
	15.950,00
	9/7/2010
	Saque cartão
	15.930,00
	Peça 15, p. 54

	26/7/2010
	30.270,00
	26/7/2010
	Saque cartão
	30.000,00
	Peça 15, p. 55

	1/9/2010
	15.950,00
	1/9/2010
	Saque cartão
	15.500,00
	Peça 15, p. 56

	29/9/2010
	32.550,00
	29/9/2010
	Saque cartão
	30.000,00
	Peça 15, p. 57

			29/9/2010
	Saque cartão
	2.500,00
	Peça 15, p. 57

	16/11/2010
	15.950,00
	18/11/2010
	Saque cartão
	15.900,00
	Peça 15, p. 58

	10/1/2011
	15.950,00
	*
	*
	*
	*

21.	Sob essa ótica, a depender da interpretação das normas jurídicas aplicáveis ao caso, pode-se entender que estaria evidenciada a ausência de nexo de causalidade entre os recursos repassados e as despesas aplicadas, tal qual deduzido no acórdão recorrido.
V
22.	Há, contudo, diversos precedentes jurisprudenciais desta Corte de Contas no sentido de que os saques da conta específica não necessariamente conduzem à imputação de débito:
"Quando houver fortes indícios de nexo causal entre os recursos disponibilizados e as despesas informadas nas relações de pagamentos, comprovados na conciliação bancária entre os diversos saques e os recibos e notas apresentadas, mesmo que existam pagamentos em espécie, as contas podem ser aprovadas, com ressalva." Acórdão 274/2008-TCU-Plenário (grifou-se) . 
"O saque direto no caixa pela convenente impede o estabelecimento do nexo de causalidade entre os desembolsos dos recursos federais repassados e sua utilização nos pagamentos indicados. A irregularidade do saque em espécie pode ser minimizada, sem imputação de débito, quando o objeto do ajuste for realizado, os saques ocorrerem em consonância temporal com os documentos fiscais e não houver desvio de recurso." Acórdão 2089/2008-TCU-Segunda Câmara (grifou-se) . 
"A realização de saques em espécie diretamente da conta bancária específica não constitui óbice intransponível à comprovação do nexo de causalidade entre as receitas e as despesas realizadas no convênio. Contudo, nessa situação, torna-se necessária a apresentação de provas que permitam, ainda que indiretamente, demonstrar que o destino dos recursos foi realmente aquele previsto na norma ou no ajuste firmado." Acórdão 5423/2017-TCU-Segunda Câmara e 3.917/2016 - Primeira Câmara (grifou-se) . 
"O saque em espécie na conta específica do convênio dificulta o estabelecimento do nexo causal entre os recursos públicos e a execução das despesas, mas, em algumas situações, o exame de todo o conjunto probatório existente nos autos permite que se faça a correlação necessária para a caracterização do nexo." Acórdão 1748/2016-TCU-Plenário (grifou-se) . 
A ocorrência de pagamentos em espécie com recursos de convênio em regra enseja a rejeição das contas, ante a impossibilidade de se estabelecer nexo entre o recurso sacado e o beneficiário do pagamento. Excepcionalmente, aceitam-se pagamentos em espécie nas situações em que se comprove conexão entre as despesas e os desembolsos realizados no convênio, demonstrando a respectiva correlação temporal entre as notas fiscais, a emissão dos cheques e o avanço físico do empreendimento, além de evidências do processo licitatório realizado para tal finalidade e da entrega do objeto. Acórdão 12472/2016-TCU-Segunda Câmara (grifou-se) . 
23.	Nessa linha, estando os autos no Gabinete deste Relator, o recorrente apresentou, em 12/11/2019, farta documentação contendo comprovantes de despesas (peças 72-89) , os quais, em princípio, fariam com que a situação aqui tratada encaixasse-se na jurisprudência antes mencionada. Cabe, pois, à unidade técnica se manifestar a respeito, analisando os documentos apresentados de forma sistematizada e verificando se há elementos que permitam a correlação necessária entre estes e os recursos federais em questão. 
VI
Feitas essas considerações, restituo os autos à Secretaria de Recursos para que se manifeste sobre as questões colocadas neste despacho."
9.	Em nova manifestação, o auditor da unidade técnica assim se manifestou:
"Cuida-se de determinação do e. Relator Min. Benjamin Zymler com vistas à manifestação sobre os pontos indicados no despacho contido na peça 90, particularmente:
a) não-incidência do Decreto 6.170/2007 em relação a transferências de recursos fundo a fundo do FNAS e a incidência do Decreto 2.529/1998;
b) ausência de nexo de causalidade entre os pagamentos realizados pelo convenente aos fornecedores e a compatibilidade com os recursos depositados na conta específica do convênio;
c) jurisprudência do Tribunal de Contas da União mitigando a imputação do débito em situações nas quais existe a possibilidade de evidenciação do nexo de causalidade em relação à movimentação de recursos em espécie.
O recorrente apresentou os documentos contidos nas peças 72-98 (prestação de contas finais dos meses de dezembro de 2009 a dezembro de 2010, projeto básico, plano de trabalho e demais relatórios) , documentos para os quais são exigidas a análise de eventual subsunção à jurisprudência indicada pelo Relator.
DA INCIDÊNCIA DO DECRETO 2.529/1998 EM RELAÇÃO AOS REPASSES DE RECURSOS DE FUNDO A FUNDO e da análise dos documentos apresentados (prestação de contas) 
Com razão os apontamentos indicados pelo e. Relator, no sentido de que a aplicação dos recursos está regida pelo Decerto 2.529/1998. Todavia, importante destacar que o decreto em referência não regulamenta as obrigações do exequente dos recursos em relação à manutenção dos recursos em conta corrente, mas apenas das obrigações do Município em relação aos recursos:
Decreto 2.529/98
Art. 4º Os recursos serão depositados em conta vinculada ao fundo destinatário, sendo vedada a sua utilização de forma ou para fim diverso do estabelecido no plano de assistência social. 
§ 1º Os recursos recebidos pelo destinatário, enquanto não empregados na sua finalidade, serão aplicados na forma definida nas normas pertinentes. 
§ 2º Os rendimentos das aplicações financeiras serão, obrigatoriamente, utilizados em objeto definido no plano de assistência social, estando sujeitos às mesmas condições de prestação de contas exigidas para os recursos financeiros transferidos. 
Deve-se observar que as movimentações de recurso em espécie ocorreram apenas nas contas particulares da entidade (executora das ações do convênio firmado com o Município) , no pagamento de fornecedores e prestadores de serviços, sendo que a entrega dos recursos do Município para a Vigilância da Arte Sergipanas (Vidas) ocorreu somente por transferências em conta corrente (peça 25) , cuja regência legal é o convênio firmado (peça 13, p. 8-11) , segundo o cronograma de execução financeira previamente estabelecido (Cláusula Quarta do Convênio - peça 13, p. 9) .
Portanto, a legislação aplicável à espécie e o instrumento firmado não vedam a movimentação dos recursos em espécie, devendo ser analisado, no caso concreto, se os saques em conta importaram violação do nexo de causalidade ou se é possível estabelecer uma relação entre os saques realizados e as despesas realizadas.
Contudo, deve ser ressaltado que, em se considerando a natureza subjetiva da responsabilização adotada no âmbito do Tribunal de Contas da União, é forçoso admitir que eventual ruptura do nexo de causalidade pela movimentação em espécie não poderia ser imputada à ex-Prefeita, devendo ser imputada à própria entidade executora, que adotou uma forma de movimentação dos recursos na sua conta própria que tornou deficiente o nexo de causalidade, fato que justificou o encaminhamento de provimento parcial do recurso contido na instrução da peça 68.
No que concerne à possibilidade de aproveitamento da prestação de contas apresentada (peças 72-98) , deve ser ressaltado que não há uma correspondência direta observável entre os valores repassados (peça 1, p. 89-93) e os valores declarados na prestação de contas, conforme tabela ora apresentada, sequer nos valores totais do convênio e da prestação de contas:
	Mês de referência
	Valores indicados no convênio firmado (peça 1, p. 89-93) 
	Valores declarados na prestação de contas

	Dezembro/2009
	47.730,00
	47.730,00

	Janeiro/2010
		24.150,45

	Fevereiro/2010
		26.702,50

	Março/2010
	24.150,00
	24.230,60

	Abril/2010
	26.400,15
	22.312,00

	Abril/2010
	26.400,15
	
	Maio/2010
	21.459,85
	19.900,00

	Junho/2010
	17.950,00
	15.900,00

	Julho/2010
	15.950,00
	30.215,00

	Julho/2010
	30.270,00
	
	Agosto/2010
		15.966,30

	Setembro/2010
	15.950,00
	15.930,00

	Setembro/2010
	32.550,00
	
	Outubro/2010
		16.570,00

	Novembro/2010
	15.950,00
	15.000,00

	Dezembro/2010
		15.980,00

	Janeiro/2011
	15.950,00
	
	Total
	290.710,15
	290.586,85

Segue uma análise condensada dos documentos da prestação de contas apresentada, devendo ser destacado, em linhas gerais, a ausência de documentos de comprovação das despesas bancárias, bem como divergência pontual nos pagamentos do mês de fevereiro de 2010, destinadas à colaboradora Taynara Carolina Rodrigues Lopes:
dezembro de 2009 (peça 72) 
	Tipo de despesa
	Beneficiário
	Valor
	Comprovante da despesa

	Pagamento de pessoal
	Alfredo Santos Souza Filho
	2.200,00
	Recibo (p. 19) 

	Pagamento de pessoal
	Wania Alzira Rodrigues Santos
	2.200,00
	Recibo (p. 24) 

	Pagamento de pessoal
	Maísa Emanuela F. Amorim Sousa
	2.200,00
	Recibo (p. 28) 

	Pagamento de pessoal
	Maria da Conceição B. Santos
	1.500,00
	Recibo (p. 33) 

	Pagamento de pessoal
	Raul Andrade Rocha Guimarães
	1.200,00
	Recibo (p. 37) 

	Pagamento de pessoal
	Fábio Nunes Sousa
	1.200,00
	Recibo (p. 42) 

	Pagamento de pessoal
	Thiago Rodrigues Santos
	900,00
	Recibo (p. 47) 

	Pagamento de pessoal
	Danilo Luciano Rodrigues Oliveira
	900,00
	Recibo (p. 52) 

	Locação de veículo
	Jorgeval de Almeida Santos
	2.500,00
	Recibo (p. 58) 

	Locação de veículo
	José Carlos Dias dos Santos
	2.500,00
	Recibo (p. 64) 

	Pagamento de pessoal
	Helton Luiz de Jesus
	1.200,00
	Recibo (p. 69) 

	Pagamento de pessoal
	Taynara Carolina Rodrigues Lopes
	900,00
	Recibo (p. 78) 

	Pagamento de pessoal
	Vera Cristina Santana Vilar
	2.550,00
	Recibo (p. 88) 

	Pagamento de pessoal
	Genilsson Conceição Ferreira
	1.200,00
	Recibo (p. 97) 

	Pagamento de pessoal
	Marcelo Murilo Silva Santos
	2.500,00
	Recibo (p. 103) 

	Pagamento de pessoal
	Gilberto Leite
	1.700,00
	Recibo (p. 116) 

	Pagamento de pessoal
	Walkiria Sandes de Sá
	1.700,00
	Recibo (p. 126) 

	Pagamento de pessoal
	Ederclay Alves Santos
	2.500,00
	Recibo (p. 138) 

	Pagamento de pessoal
	Gilvan Santos Donato
	2.000,00
	Recibo (p. 146) 

	Pagamento de pessoal
	Rejane Andrade Franklin
	1.600,00
	Recibo (p. 154) 

	Pagamento de pessoal
	Erika Prado Barroso
	2.550,00
	Recibo (p. 163) 

	Pagamento de pessoal
	Douglas Souza de Freitas
	1.700,00
	Recibo (p. 173) 

	Pagamento de pessoal
	Israel Santana Lima
	3.330,00
	Recibo (p. 177) 

	Abastecimento
	Posto Presidente Ltda.
	5.000,00
	Nota Fiscal (p. 179) 

		Total
	47.730,00
	
* Não existem documentos demonstrativos das tarifas bancárias: R$ 21,00
janeiro/2010 (peça 73) 
	Tipo de despesa
	Beneficiário
	Valor
	Comprovante da despesa

	Pagamento de pessoal
	Alfredo Santos Souza Filho
	2.200,00
	Recibo (p. 10) 

	Pagamento de pessoal
	Wania Alzira Rodrigues Santos
	2.200,00
	Recibo (p. 15) 

	Pagamento de pessoal
	Maísa Emanuela F. Amorim Sousa
	1.500,00
	Recibo (p. 26) 

	Pagamento de pessoal
	Maria da Conceição B. Santos
	1.500,00
	Recibo (p. 30) 

	Locação de Veículo
	Raul Andrade Rocha Guimarães
	2.500,00
	Recibo (p. 35) 

	Pagamento de pessoal
	Thiago Rodrigues Santos
	1.050,00
	Recibo (p. 23) 

	Pagamento de pessoal
	Danilo Luciano Rodrigues Oliveira
	900,00
	Recibo (p. 40) 

	Pagamento de pessoal
	Helton Luiz de Jesus
	500,00
	Recibo (p. 45) 

	Locação de Veículo
	João Luciano Santos
	2.500,00
	Recibo (p. 48) 

	Pagamento de pessoal
	Joeliton Menezes Matos
	1.050,00
	Recibo (p. 53) 

	Pagamento de pessoal
	Taynara Carolina Rodrigues Lopes
	600,00
	Recibo (p. 58) 

	Pagamento de pessoal
	Vera Cristina Santana Vilar
	700,00
	Recibo (p. 65) 

	Pagamento de pessoal
	Genilsson Conceição Ferreira
	800,00
	Recibo (p. 72) 

	Pagamento de pessoal
	Marcelo Murilo Silva Santos
	1.950,00
	Recibo (p. 80) 

	Pagamento de pessoal
	Gilberto Leite
	1.400,00
	Recibo (p. 96) 

	Pagamento de pessoal
	Walkiria Sandes de Sá
	700,00
	Recibo (p. 117) 

	Pagamento de pessoal
	Ederclay Alves Santos
	1.200,00
	Recibo (p. 127) 

	Abastecimento
	Auto Posto Skina
	900,45
	Nota Fiscal (p. 138) 

		Total
	24.150,45
	
* Não existem documentos demonstrativos das tarifas bancárias: R$ 17,00
fevereiro/2010 (peça 74) 
	Tipo de despesa
	Beneficiário
	Valor
	Comprovante da despesa

	Pagamento de pessoal
	Alfredo Santos Souza Filho
	2.200,00
	Recibo (p. 13) 

	Pagamento de pessoal
	Wania Alzira Rodrigues Santos
	2.200,00
	Recibo (p. 18) 

	Pagamento de pessoal
	Maísa Emanuela F. Amorim Sousa
	1.200,00
	Recibo (p. 23) 

	Pagamento de pessoal
	Maria da Conceição B. Santos
	1.500,00
	Recibo (p. 27) 

	Locação de Veículo
	Raul Andrade Rocha Guimarães
	2.250,00
	Recibo (p. 32) 

	Pagamento de pessoal
	Thiago Rodrigues Santos
	1.050,00
	Recibo (p. 37) 

	Pagamento de pessoal
	Danilo Luciano Rodrigues Oliveira
	800,00
	Recibo (p. 42) 

	Locação de Veículo
	João Luciano Santos
	2.250,00
	Recibo (p. 47) 

	Pagamento de pessoal
	Joeliton Menezes Matos
	1.050,00
	Recibo (p. 52) 

	Pagamento de pessoal
	Taynara Carolina Rodrigues Lopes
	600,00
	Recibo (p. 57) 

	Pagamento de pessoal
	Vera Cristina Santana Vilar
	700,00
	Recibo (p. 124) 

	Pagamento de pessoal
	Genilsson Conceição Ferreira
	800,00
	Recibo (p. 68) 

	Pagamento de pessoal
	Marcelo Murilo Silva Santos
	1.950,00
	Recibo (p. 76) 

	Pagamento de pessoal
	Walkiria Sandes de Sá
	700,00
	Recibo (p. 98) 

	Pagamento de pessoal
	Ederclay Alves Santos
	1.200,00
	Recibo (p. 110) 

	Pagamento de pessoal
	Célia Maria B. Silva
	1.400,00
	Recibo (p. 131) 

	Pagamento de pessoal
	Gildásio Moreira Santos
	3.850,15
	Recibo (p. 136) 

	Abastecimento
	Auto Posto Skina
	1.002,35
	Nota Fiscal (p. 142) 

		Total
	26.702,50
	
*Ausência de recibos de pagamento das despesas dos itens 10 e 11 (Pagamentos realizados à Taynara Carolina Rodrigues Lopes, no total de R$ 1.850,00
* Não existem documentos demonstrativos das tarifas bancárias: R$ 60,00
março/2010 (peça 89) 
	Tipo de despesa
	Beneficiário
	Valor
	Comprovante da despesa

	Pagamento de pessoal
	Alfredo Santos Souza Filho
	2.200,00
	Recibo (p. 10) 

	Pagamento de pessoal
	Wânia Alzira Rodrigues Santos
	1.700,00
	Recibo (p. 15) 

	Pagamento de pessoal
	Maria da Conceição B. Santos
	1.200,00
	Recibo (p. 20) 

	Locação de Veículo
	Raul Andrade Rocha Guimarães
	2.250,00
	Recibo (p. 25) 

	Pagamento de pessoal
	Thiago Rodrigues Santos
	900,00
	Recibo (p. 30) 

	Pagamento de pessoal
	Danilo Luciano Rodrigues Oliveira
	600,00
	Recibo (p. 35) 

	Locação de Veículo
	João Luciano Santos
	2.250,00
	Recibo (p. 40) 

	Pagamento de pessoal
	Joeliton Menezes Matos
	900,00
	Recibo (p. 46) 

	Pagamento de pessoal
	Taynara Carolina Rodrigues Lopes
	700,00
	Recibo (p. 51) 

	Pagamento de pessoal
	Genilsson Conceição Ferreira
	800,00
	Recibo (p. 57) 

	Pagamento de pessoal
	Marcelo Murilo Silva Santos
	1.950,00
	Recibo (p. 68) 

	Pagamento de pessoal
	Walkiria Sandes de Sá
	700,00
	Recibo (p. 78) 

	Pagamento de pessoal
	Gilberto Leite
	1.400,00
	Recibo (p. 88) 

	Pagamento de pessoal
	Ederclay Alves Santos
	1.200,00
	Recibo (p. 103) 

	Abastecimento
	Auto Posto Skina
	980,60
	Nota Fiscal (p. 115) 

	Alimentação
	Paraíso Centro Laser
	4.500,00
	Nota Fiscal (p. 116) 

		Total
	24.230,60
	
* Não existem documentos demonstrativos das tarifas bancárias: R$ 31,30
abril/2010 (peça 75) 
	Tipo de despesa
	Beneficiário
	Valor
	Comprovante da despesa

	Pagamento de pessoal
	Alfredo Santos Souza Filho
	2.200,00
	Recibo (p. 8) 

	Pagamento de pessoal
	Wânia Alzira Rodrigues Santos
	1.700,00
	Recibo (p. 13) 

	Pagamento de pessoal
	Maria da Conceição B. Santos
	1.200,00
	Recibo (p. 20) 

	Locação de veículo
	Raul Andrade Rocha Guimarães
	2.250,00
	Nota Fiscal (p. 22) 

	Pagamento de pessoal
	Thiago Rodrigues Santos
	900,00
	Recibo (p. 29) 

	Pagamento de pessoal
	Danilo Luciano Rodrigues Oliveira
	600,00
	Recibo (p. 34) 

	Locação de Veículo
	João Luciano Santos
	2.250,00
	Recibo (p. 40) 

	Pagamento de pessoal
	Joeliton Menezes Matos
	900,00
	Recibo (p. 47) 

	Pagamento de pessoal
	Genilsson Conceição Ferreira
	800,00
	Recibo (p. 52) 

	Pagamento de pessoal
	Marcelo Murilo Silva Santos
	1.400,00
	Recibo (p. 56) 

	Pagamento de pessoal
	Walkiria Sandes de Sá
	700,00
	Recibo (p. 71) 

	Pagamento de pessoal
	Gilberto Leite
	1.400,00
	Recibo (p. 83) 

	Pagamento de pessoal
	Ederclay Alves Santos
	1.200,00
	Recibo (p. 95) 

	Pagamento de pessoal
	Maria Acidália Alves
	800,00
	Recibo (p. 106) 

	Abastecimento
	Auto Posto Skina
	962,00
	Nota Fiscal (p. 119) 

	Locação de veículos
	Aliança Turismo Ltda.
	3.000,00
	Nota Fiscal (p. 117) 

	Aquisição de bens
	Ind. Senhor do Bomfim
	50,00
	Nota Fiscal (p. 120) 

		Total
	22.312,00
	
* Não existem documentos demonstrativos das tarifas bancárias: R$ 16,30
maio/2010 (peça 76) 
	Tipo de despesa
	Beneficiário
	Valor
	Comprovante da despesa

	Pagamento de pessoal
	Alfredo Santos Souza Filho
	2.200,00
	Recibo (p. 9) 

	Pagamento de pessoal
	Wânia Alzira Rodrigues Santos
	1.700,00
	Recibo (p. 14) 

	Pagamento de pessoal
	Maria da Conceição B. Santos
	1.200,00
	Recibo (p. 18) 

	Locação de veículo
	Raul Andrade Rocha Guimarães
	2.250,00
	Recibo (p. 22) 

	Pagamento de pessoal
	Thiago Rodrigues Santos
	900,00
	Recibo (p. 27) 

	Pagamento de pessoal
	Danilo Luciano Rodrigues Oliveira
	600,00
	Recibo (p. 30) 

	Locação de Veículo
	João Luciano Santos
	2.250,00
	Recibo (p. 34) 

	Pagamento de pessoal
	Joeliton Menezes Matos
	900,00
	Recibo (p. 39) 

	Pagamento de pessoal
	Genilsson Conceição Ferreira
	800,00
	Recibo (p. 46) 

	Pagamento de pessoal
	Marcelo Murilo Silva Santos
	1.400,00
	Recibo (p. 53) 

	Pagamento de pessoal
	Walkiria Sandes de Sá
	700,00
	Recibo (p. 63) 

	Pagamento de pessoal
	Gilberto Leite
	850,00
	Recibo (p. 72) 

	Pagamento de pessoal
	Ederclay Alves Santos
	1.200,00
	Recibo (p. 83) 

	Pagamento de pessoal
	Vera Cristina Santana Vilar
	524,00
	Recibo (p. 97) 

	Pagamento de pessoal
	Silvânia Correia dos Santos
	1.400,00
	Recibo (p. 93) 

	Abastecimento
	Auto Posto Skina
	1.026,00
	Nota Fiscal (p. 101) 

		Total
	19.900,00
	
* Não existem documentos demonstrativos das tarifas bancárias: R$ 1,30
junho/2010 (peça 77) 
	Tipo de despesa
	Beneficiário
	Valor
	Comprovante da despesa

	Pagamento de pessoal
	Alfredo Santos Souza Filho
	2.200,00
	Recibo (p. 15) 

	Pagamento de pessoal
	Wânia Alzira Rodrigues Santos
	1.700,00
	Recibo (p. 19) 

	Pagamento de pessoal
	Maria da Conceição B. Santos
	1.200,00
	Recibo (p. 23) 

	Locação de veículo
	Raul Andrade Rocha Guimarães
	2.250,00
	Recibo (p. 27) 

	Pagamento de pessoal
	Thiago Rodrigues Santos
	900,00
	Recibo (p. 30) 

	Pagamento de pessoal
	Danilo Luciano Rodrigues Oliveira
	600,00
	Recibo (p. 34) 

	Locação de Veículo
	João Luciano Santos
	2.250,00
	Recibo (p. 41) 

	Pagamento de pessoal
	Joeliton Menezes Matos
	900,00
	Recibo (p. 43) 

	Pagamento de pessoal
	Marcelo Murilo Silva Santos
	1.400,00
	Recibo (p. 47) 

	Abastecimento
	Auto Posto Skina
	950,00
	Nota Fiscal (p. 78) 

	Pagamento de pessoal
	Walkiria Sandes de Sá
	700,00
	Recibo (p. 58) 

	Pagamento de pessoal
	Gilberto Leite
	850,00
	Recibo (p. 67) 

		Total
	15.900,00
	
* Não existem documentos demonstrativos das tarifas bancárias: R$ 30,00
julho/2010 (peça 78) 
	Tipo de despesa
	Beneficiário
	Valor
	Comprovante da despesa

	Pagamento de pessoal
	Alfredo Santos Souza Filho
	2.200,00
	Recibo (p. 14) 

	Pagamento de pessoal
	Wânia Alzira Rodrigues Santos
	1.700,00
	Recibo (p. 18) 

	Pagamento de pessoal
	Maria da Conceição B. Santos
	1.200,00
	Recibo (p. 22) 

	Locação de veículo
	Raul Andrade Rocha Guimarães
	2.250,00
	Recibo (p. 27) 

	Pagamento de pessoal
	Thiago Rodrigues Santos
	900,00
	Recibo (p. 31) 

	Pagamento de pessoal
	Danilo Luciano Rodrigues Oliveira
	600,00
	Recibo (p. 34) 

	Locação de Veículo
	João Luciano Santos
	2.250,00
	Recibo (p. 38) 

	Pagamento de pessoal
	Joeliton Menezes Matos
	900,00
	Recibo (p. 43) 

	Pagamento de pessoal
	Marcelo Murilo Silva Santos
	1.400,00
	Recibo (p. 51) 

	Pagamento de pessoal
	Walkiria Sandes de Sá
	700,00
	Recibo (p. 75) 

	Pagamento de pessoal
	Gilberto Leite
	850,00
	Recibo (p. 83) 

	Pagamento de pessoal
	Vera Cristina S. Vilar
	597,00
	Recibo (p. 97) 

	Pagamento de pessoal
	Maria Rosa Santos Feitosa
	600,00
	Recibo (p. 106) 

	Pagamento de pessoal
	Gilvânia Feitosa Santos
	700,00
	Recibo (p. 115) 

	Pagamento de pessoal
	Rosa Maria Costa
	800,00
	Recibo (p. 124) 

	Abastecimento
	Posto Skina
	968,00
	Nota Fiscal (p. 135) 

	Aluguel de veículos
	Aliança Turismo Ltda.
	3.000,00
	Nota Fiscal (p. 137) 

	Alimentação
	Boa Luz Hotel Fazenda
	8.600,00
	Nota Fiscal (p. 141) 

		Total
	30.215,00
	
* Não existem documentos demonstrativos das tarifas bancárias: R$ 30,00
agosto/2010 (peça 79) 
	Tipo de despesa
	Beneficiário
	Valor
	Comprovante da despesa

	Pagamento de pessoal
	Alfredo Santos Souza Filho
	2.200,00
	Recibo (p. 17) 

	Pagamento de pessoal
	Wânia Alzira Rodrigues Santos
	1.700,00
	Recibo (p. 21) 

	Pagamento de pessoal
	Maria da Conceição B. Santos
	1.200,00
	Recibo (p. 25) 

	Locação de veículo
	Raul Andrade Rocha Guimarães
	2.250,00
	Recibo (p. 29) 

	Pagamento de pessoal
	Thiago Rodrigues Santos
	900,00
	Recibo (p. 33) 

	Pagamento de pessoal
	Danilo Luciano Rodrigues Oliveira
	600,00
	Recibo (p. 37) 

	Locação de Veículo
	João Luciano Santos
	2.250,00
	Recibo (p. 40) 

	Pagamento de pessoal
	Joeliton Menezes Matos
	900,00
	Recibo (p. 46) 

	Pagamento de pessoal
	Marcelo Murilo Silva Santos
	1.400,00
	Recibo (p. 52) 

	Pagamento de pessoal
	Walkiria Sandes de Sá
	700,00
	Recibo (p. 72) 

	Pagamento de pessoal
	Gilberto Leite
	852,00
	Recibo (p. 81) 

	Abastecimento
	Posto Skina
	998,00
	Nota Fiscal (p. 101) 

		Total
	15.966,30
	
* Não existem documentos demonstrativos das tarifas bancárias: R$ 16,30
setembro/2010 (peça 80) 
	Tipo de despesa
	Beneficiário
	Valor
	Comprovante da despesa

	Pagamento de pessoal
	Alfredo Santos Souza Filho
	2.200,00
	Recibo (p. 27) 

	Pagamento de pessoal
	Wânia Alzira Rodrigues Santos
	1.700,00
	Recibo (p. 32) 

	Pagamento de pessoal
	Maria da Conceição B. Santos
	1.200,00
	Recibo (p. 37) 

	Locação de veículo
	Raul Andrade Rocha Guimarães
	2.250,00
	Recibo (p. 42) 

	Pagamento de pessoal
	Thiago Rodrigues Santos
	900,00
	Recibo (p. 47) 

	Pagamento de pessoal
	Danilo Luciano Rodrigues Oliveira
	600,00
	Recibo (p. 52) 

	Locação de Veículo
	João Luciano Santos
	2.250,00
	Recibo (p. 57) 

	Pagamento de pessoal
	Joeliton Menezes Matos
	900,00
	Recibo (p. 63) 

	Pagamento de pessoal
	Marcelo Murilo Silva Santos
	1.400,00
	Recibo (p. 68) 

	Pagamento de pessoal
	Walkiria Sandes de Sá
	700,00
	Recibo (p. 105) 

	Pagamento de pessoal
	Gilberto Leite
	850,00
	Recibo (p. 116) 

	Abastecimento
	Posto Skina
	980,00
	Nota Fiscal (p. 137) 

		Total
	15.930,00
	
outubro/2010 (peça 81) 
	Tipo de despesa
	Beneficiário
	Valor
	Comprovante da despesa

	Pagamento de pessoal
	Alfredo Santos Souza Filho
	2.200,00
	Recibo (p. 6) 

	Pagamento de pessoal
	Wânia Alzira Rodrigues Santos
	1.700,00
	Recibo (p. 11) 

	Pagamento de pessoal
	Maria da Conceição B. Santos
	1.200,00
	Recibo (p. 15) 

	Locação de veículo
	Raul Andrade Rocha Guimarães
	2.250,00
	Recibo (p. 21) 

	Pagamento de pessoal
	Thiago Rodrigues Santos
	900,00
	Recibo (p. 26) 

	Pagamento de pessoal
	Danilo Luciano Rodrigues Oliveira
	600,00
	Recibo (p. 32) 

	Locação de Veículo
	João Luciano Santos
	2.250,00
	Recibo (p. 37) 

	Pagamento de pessoal
	Joeliton Menezes Matos
	900,00
	Recibo (p. 43) 

	Pagamento de pessoal
	Marcelo Murilo Silva Santos
	1.400,00
	Recibo (p. 48) 

	Pagamento de pessoal
	Walkiria Sandes de Sá
	700,00
	Recibo (p. 62) 

	Pagamento de pessoal
	Gilberto Leite
	850,00
	Recibo (p. 70) 

	Pagamento de pessoal
	Rosa Maria Costa
	640,00
	Recibo (p. 88) 

	Abastecimento
	Posto Skina
	980,00
	Nota Fiscal (p. 92) 

		Total
	16.570,00
	
* Não existem documentos demonstrativos das tarifas bancárias: R$ 1,30
novembro/2010 (peça 82) 
	Tipo de despesa
	Beneficiário
	Valor
	Comprovante da despesa

	Pagamento de pessoal
	Alfredo Santos Souza Filho
	2.200,00
	Nota Fiscal (p. 11) 

	Pagamento de pessoal
	Wânia Alzira Rodrigues Santos
	1.700,00
	Recibo (p. 15) 

	Pagamento de pessoal
	Maria da Conceição B. Santos
	1.200,00
	Recibo (p. 19) 

	Locação de veículo
	Raul Andrade Rocha Guimarães
	2.250,00
	Recibo (p. 24) 

	Pagamento de pessoal
	Thiago Rodrigues Santos
	900,00
	Recibo (p. 28) 

	Pagamento de pessoal
	Danilo Luciano Rodrigues Oliveira
	600,00
	Recibo (p. 32) 

	Locação de Veículo
	João Luciano Santos
	2.250,00
	Recibo (p. 36) 

	Pagamento de pessoal
	Marcelo Murilo Silva Santos
	1.400,00
	Recibo (p. 47) 

	Pagamento de pessoal
	Walkiria Sandes de Sá
	700,00
	Recibo (p. 70) 

	Pagamento de pessoal
	Gilberto Leite
	850,00
	Recibo (p. 82) 

	Pagamento de pessoal
	Viviane Santos Dantas
	600,00
	Nota Fiscal (p. 95) 

	Pagamento de pessoal
	Santiago Santos Gois
	350,00
	Nota Fiscal (p. 98) 

		Total
	15.000,00
	
* Não existem documentos demonstrativos das tarifas bancárias: R$ 30,00
dezembro/2010 (peça 83) 
	Tipo de despesa
	Beneficiário
	Valor
	Comprovante da despesa

	Pagamento de pessoal
	Maria de Fátima Vieira Febronio
	600,00
	Nota Fiscal (p. 28) 

	Pagamento de pessoal
	Gilvânia Feitosa Santos
	600,00
	Nota Fiscal (p. 35) 

	Pagamento de pessoal
	Genilson Conceição Ferreira
	800,00
	Nota Fiscal (p. 38) 

	Locação de veículos
	Viação Pantanal
	6.270,00
	Nota Fiscal (p. 18) 

	Despesa de turismo
	Timbo Turismo Ecológico
	7.710,00
	Nota Fiscal (p. 20) 

		Total
	15.980,00
	
* Não existem documentos demonstrativos das tarifas bancárias: R$ 46,27
Se inexiste uma relação direta de correspondência entre os repasses dos recursos e as despesas realizadas que possibilitasse afirmar a existência de nexo de causalidade, a ruptura do nexo causal deve ser imputada à entidade conveniada, que assumiu as consequências da movimentação dos recursos por saques na conta corrente, ao invés da movimentação por expedição de cheques, possibilitando afastar a responsabilidade da ex-Prefeita quanto ao fundamento de imputação de débito.
Por fim, no que concerne aos fundamentos que importaram aplicação de penalidade de multa, relativamente à ausência de cotação prévia de preços no mercado, adoção de projeto básico deficiente, ausência de indicação de servidor para acompanhamento da execução da despesa, os documentos não logram justificar as irregularidades em comento, devendo permanecer o encaminhamento de provimento parcial do recurso, para redução de penalidade de multa de forma proporcional.
CONCLUSÕES
	       Assim, em atenção ao Despacho de peça 90, conclui-se que:
a) o Decreto 6.170/2007 não é aplicável à situação em apreço, tendo em vista sua não-incidência em relação a transferências de recursos fundo a fundo do FNAS. Ao presente caso, aplica-se o Decreto 2.529/1998;
b) os depósitos dos recursos na conta específica do convênio foram demonstrados, recaindo a discussão sobre a movimentação dos recursos na conta de titularidade da entidade Vigilância da Arte Sergipanas (Vidas) , cuja movimentação é de responsabilidade da própria entidade;  
c) constatou-se a ausência de nexo de causalidade entre os pagamentos realizados pelo convenente aos fornecedores, motivo pelo qual não se aplica ao presente processo a jurisprudência do Tribunal de Contas da União que mitiga a imputação do débito em situações nas quais existe a possibilidade de evidenciação do nexo de causalidade em relação à movimentação de recursos em espécie.
PROPOSTA DE ENCAMINHAMENTO
Deste modo, submete-se à consideração superior a presente análise suplementar do recurso de reconsideração para propor o provimento parcial ao recurso, para afastar o débito apurado no item 9.2 da decisão, reduzir a penalidade de multa contida no item 9.3 e adequar o fundamento legal (art. 58, I e II da Lei 8.443/92) ."
10.	Os dirigentes da unidade divergiram do auditor:
	"Em atenção ao Despacho do Exmº Ministro Benjamin Zymler (peça 90) , foi produzida instrução complementar na qual se manteve a proposta de encaminhamento anterior, apoiada nas seguintes conclusões (peça 94) : 
a) o Decreto 6.170/2007 não é aplicável à situação em apreço, tendo em vista sua não incidência em relação a transferências de recursos fundo a fundo do FNAS. Ao presente caso, aplica-se o Decreto 2.529/1998; 
b) os depósitos dos recursos na conta específica do convênio foram demonstrados, recaindo a discussão sobre a movimentação dos recursos na conta de titularidade da entidade Vigília da Arte Sergipana (Vidas) , cuja movimentação é de responsabilidade da própria entidade; 
c) constatou-se a ausência de nexo de causalidade entre os pagamentos realizados pelo convenente aos fornecedores, motivo pelo qual não se aplica ao presente processo a jurisprudência do Tribunal de Contas da União que mitiga a imputação do débito em situações nas quais existe a possibilidade de evidenciação do nexo de causalidade em relação à movimentação de recursos em espécie.
7.	Como se observa na alínea "c" acima, constatou-se a ruptura do nexo de causalidade entre os recursos e as despesas realizadas, atribuindo esse rompimento do nexo causal à entidade Vidas, por ter movimentado os recursos por meio de saques na sua conta corrente, ao invés da expedição de cheques. Nesse sentido, concluiu-se ser possível afastar a responsabilidade da ex-prefeita, ora recorrente, pelo débito.
8.	Peço vênias ao Auditor instrutor (peça 68) para discordar do afastamento do débito em relação à recorrente.
9.	É preciso ter presente que a responsabilidade da recorrente não se cinge a comprovação do repasse dos recursos à entidade convenente, pois na verdade engloba também - e principalmente - a demonstração da regular aplicação final desses recursos em ações diretamente relacionadas ao Programa de Proteção Social Básica e Especial (PSB/PSE) .  
10.	Deve-se ressaltar, como apontado pelo próprio Ministro relator, que o art. 4º do Decreto 2.529/1998 estabelecia que "Os recursos serão depositados em conta vinculada ao fundo destinatário, sendo vedada a sua utilização de forma ou para fim diverso do estabelecido no plano de assistência social".
11.	Conforme demonstrado na instrução de peça 94, não foi possível verificar o estabelecimento do nexo de causalidade entre os recursos federais repassados a entidade Vidas e as despesas referentes ao objeto do Convênio 1/2009. Consequentemente, não há como afastar o débito nestes autos.
12.	Outrossim, em decorrência da constatação mencionada no parágrafo anterior não é aplicável à situação verificada nesta TCE a jurisprudência do TCU que descaracteriza como irregularidade a realização de despesas em espécie, eis que aqui não restou demonstrado o necessário nexo de causalidade. 
13.	Por fim, ante eventual indagação sobre a existência de corresponsabilidade da entidade Vidas pelo débito nestes autos, deve-se esclarecer que, de acordo com precedentes do TCU, "não há óbice à atribuição de responsabilidade pelo débito a apenas um dos devedores solidários, uma vez que a solidariedade passiva constitui benefício do credor. Caso queira, o responsável pode cobrar dos outros devedores a dívida que lhe foi atribuída, pelos meios jurídicos disponíveis, no âmbito da ação de execução de título extrajudicial" (jurisprudência sistematizada: Acórdão 10468/2016-TCU-Segunda Câmara, Relator: Min. Raimundo Carreiro) .
14.	Pelo exposto, submete-se à consideração superior a presente análise do recurso de reconsideração interposto por Lara Adriana Veiga Barreto Ferreira, ex-prefeita de Japaratuba/SE, contra o Acórdão 9466/2018-TCU-Primeira Câmara, propondo-se, com fundamento nos artigos 32, I e 33, da Lei 8.443/1992, e artigo 285, do RI/TCU:
a) conhecer do recurso e, no mérito, negar-lhe provimento.
b) dar conhecimento da decisão que vier a ser proferida ao recorrente e aos demais interessados."
11.	O Ministério Público junto ao TCU assim se manifestou:
não podemos endossar a proposta de provimento parcial do recurso para afastamento parcial do débito e redução proporcional da multa defendida pelo auditor (peças 68 e 94) .
Nesse sentido, a jurisprudência do TCU que descaracteriza como irregularidade a realização de despesas em espécie não se aplica ao caso, haja vista a ruptura do nexo de causalidade havida com a movimentação dos recursos por meio de saques na conta corrente, em vez da utilização de forma de pagamento que permitisse identificar os beneficiários, assegurando que os valores federais sejam aplicados na finalidade pactuada.
Com efeito, ausente a prova do nexo de causalidade, a mera comprovação de que os recursos foram repassados pela municipalidade à entidade convenente não é suficiente para afastar a responsabilidade da ex-prefeita em demonstrar a regular aplicação final dos recursos em ações diretamente relacionadas ao Programa de Proteção Social Básica e Especial (PSB/PSE) , nos termos do art. 4º do Decreto 2.529/98: "Os recursos serão depositados em conta vinculada ao fundo destinatário, sendo vedada a sua utilização de forma ou para fim diverso do estabelecido no plano de assistência social" (grifamos) .
Era dever da gestora municipal zelar para que se fizesse tal comprovação na prestação de contas ou adotasse as providências de resguardo do erário em face da entidade convenente e seus responsáveis, o que, todavia, não foi comprovado nos autos. 
Por fim, conforme ressaltado pela unidade instrutiva e jurisprudência mencionada (Acórdão 10468/2016-TCU-Segunda Câmara) , não cabe cogitar de eventual corresponsabilidade da entidade convenente Vigília da Arte Sergipana (Vida) neste momento processual. Além do longo período transcorrido desde a execução da avença, uma eventual responsabilidade de outros agentes não afasta ou mitiga a responsabilidade da gestora, sendo a solidariedade passiva um benefício da parte credora (FNAS) ."
É o relatório.

Rafael Resende de Andrade (OAB/SE 5.201), representando Lara Adriana Veiga Barreto Ferreira

Procurador Marinus Eduardo De Vries Marsico.

TRANSFERÊNCIAS FUNDO A FUNDO. SAQUE DE RECURSOS DA CONTA CORRENTE DIRETAMENTE NO CAIXA. AUSÊNCIA DE NEXO DE CAUSALIDADE ENTRE OS COMPROVANTES DE DESPESAS APRESENTADOS E OS RECURSOS REPASSADOS. CONTAS IRREGULARES. DÉBITO. MULTA. RECURSO DE RECONSIDERAÇÃO. PROVIMENTO NEGADO.

TOMADA DE CONTAS ESPECIAL (TCE)

Secretaria de Recursos (SERUR); Secretaria de Controle Externo de Tomada de Contas Especial (SecexTCE).

Trata-se de recurso de reconsideração interposto pela sra. Lara Adriana Veiga Barreto Ferreira, ex-prefeita do Município de Japaratuba/SE, contra o Acórdão 9466/2018-TCU-Primeira Câmara, proferido em tomada de contas especial.
2.	A tomada de contas especial foi instaurada em razão da não aprovação da aplicação dos recursos federais transferidos à conta do Programa de Proteção Social Básica e Especial (PSB/PSE) no âmbito do Sistema Único de Assistência Social no exercício de 2010.
3.	Para a aplicação dos recursos, o Município de Japaratuba/SE celebrou o convênio 1/2009 com a entidade Vigília da Arte Sergipana - Vidas, no valor de R$ 290.715,15, com o objetivo de "realização de oficinas, palestras e cursos de inclusão produtiva" (peça 1, p. 77-81) . 
4.	Mediante o acórdão impugnado, a recorrente teve suas contas julgadas irregulares, foi condenada em débito pelo total dos recursos referentes ao mencionado convênio e sofreu a pena de multa prevista no art. 57 da Lei 8.443/1992, no valor de R$ 50.000,00.
5.	A imputação de débito decorreu da constatação de que houve o saque de recursos da conta corrente diretamente no caixa, o que fez com que não se pudesse constatar o nexo de causalidade entre os comprovantes de despesas apresentados e os recursos repassados.
6.	Ademais, foram constatadas as seguintes irregularidades que, além da imputação de débito, foram objeto de citação e utilizadas como fundamento da sanção aplicada à responsável (peça 37, p. 3) :
	- deficiências no elemento conhecido como projeto básico do convênio, em razão da ausência dos seguintes elementos (atividades a serem executadas e custos estimados, quantidade de pessoas que deveriam ser atendidas, qualificação das pessoas que deveriam ministrar os cursos previstos e respectivas cargas horárias, remuneração dos profissionais envolvidos, materiais didáticos a serem utilizados e quantidade de veículos a serem locados) (peça 4, p. 95-96) ;
- deficiências nos comprovantes relativos às despesas com as locações do veículo (no total de R$ 52.750,00) , pois se resumem a apresentações de recibos e recolhimento do tributo correspondente ao imposto sobre serviço, não constando nenhum contrato definindo a forma de realização da prestação do serviço, o período de disponibilidade dos veículos, responsabilidade das partes, dentre outras informações necessárias (peça 18, p. 62-104 e peça 19, p. 10-36) ; e
- ausência de relatório técnico das atividades supostamente desenvolvidas no interesse do convênio e de pareceres quanto às prestações de contas por parte do município concedente dos recursos (peça 4, p. 111-113) .
7.	Por estarem presentes os requisitos de admissibilidade previstos nos arts. 32, inciso I, e 33 da Lei 8.443/1992, cabe conhecer do recurso e adentrar-lhe o mérito.
II
8.	A recorrente argumenta, em síntese, que (peças 61-63) :
	a) ocorreu a prescrição dos fatos;
	b) os seguintes documentos demonstram a execução do objeto pactuado:
	- Parecer do Conselho de Assistência Social para o exercício de 2010;
	- prova produzida em ação civil pública por ato de improbidade administrativa ajuizada contra a recorrente pelo seu sucessor, em razão de este não ter apresentado a documentação pertinente à prestação de contas de posse da municipalidade; e
	c) com base nos comprovantes de despesas apresentados, é possível comprovar o seu nexo de causalidade com os recursos repassados.
8.	O auditor da Secretaria de Recursos entende que restou comprovada a ausência de nexo de causalidade entre os recursos sacados da conta titularidade da entidade Vigília da Arte Sergipana (Vidas) e os comprovantes de despesas apresentados. Entretanto, essa ocorrência não seria imputável à ex-prefeita ora recorrente, de forma que caberia o afastamento do débito a ela imputado.
9.	Os dirigentes da unidade técnica, por sua vez, apontaram que "a responsabilidade da recorrente não se cinge a comprovação do repasse dos recursos à entidade convenente, pois na verdade engloba também - e principalmente - a demonstração da regular aplicação final desses recursos em ações diretamente relacionadas ao Programa de Proteção Social Básica e Especial (PSB/PSE) ."
10.	Assim, com o aval do Ministério Público junto ao TCU, os dirigentes da Secretaria de Recursos entendem que cabe negar provimento ao recurso, mantendo-se o débito imputado à responsável.
III - Preliminar de prescrição
11.	Trato de início da preliminar de prescrição arguida, a qual deve ser analisada sobre dois aspectos: punitivo e ressarcitório.
12.	Quanto ao primeiro, mediante o Acórdão 1441/2016-TCU-Plenário, proferido em incidente de uniformização de jurisprudência, restou assente que a prescrição punitiva do TCU subordina-se ao prazo geral de prescrição disposto no Código Civil: dez anos. Essa prescrição é contada a partir da data da ocorrência da irregularidade e é interrompida pelo ato que ordenar a citação, a audiência ou a oitiva da parte. Ou seja, como os fatos impugnados aconteceram no exercício de 2009 e a citação foi autorizada em 11/7/2017 (peça 27) , não há falar na ocorrência de tal espécie de prescrição.
13.	Em relação ao ressarcimento, a jurisprudência da Corte de Contas, fundamentada no art. 37, § 5º, da Constituição Federal e na jurisprudência do Supremo Tribunal Federal (v.g. Mandado de Segurança 26.210-9/DF) e consolidada na Súmula 282 do TCU, aduz que as ações de ressarcimento movidas pelo Estado contra os agentes causadores de danos ao erário são imprescritíveis.
14.	Não desconheço que, em 20/4/2020, no exame do RE 636.886/AL, paradigma do Tema 899 de repercussão geral, foi assentada a seguinte tese pelo Supremo Tribunal Federal: 
	"É prescritível a pretensão de ressarcimento ao erário fundada em decisão de Tribunal de Contas". 
15.	Não obstante essa respeitável decisão, ainda pairam diversas dúvidas sobre a matéria, pois, ainda que se interprete que a decisão do STF seja também aplicável à tramitação do processo de controle externo no âmbito do TCU, exsurgem outras diversas questões fundamentais para que esta Corte de Contas estabeleça novo tratamento acerca da prescrição do débito e da pretensão punitiva, em particular qual seria o dies a quo (data de ocorrência do fato irregular ou data do seu conhecimento pelo TCU) , o prazo prescricional e as hipóteses de interrupção da prescrição.
16.	Ademais, a matéria decidida no RE 636.886/AL ainda não transitou em julgado, até porque ainda não houve sequer publicação do inteiro teor do decisum. Isso implica a possibilidade de serem manejados embargos de declaração, inclusive para a modulação dos efeitos da decisão. 
17.	Dessa forma, a concessão de efeitos prospectivos ao RE 636886/AL é ainda matéria passível de discussão, nos termos do art. 927, § 3º, do Código de Processo Civil:
	"§ 3º Na hipótese de alteração de jurisprudência dominante do Supremo Tribunal Federal e dos tribunais superiores ou daquela oriunda de julgamento de casos repetitivos, pode haver modulação dos efeitos da alteração no interesse social e no da segurança jurídica."
18.	Assim, em nome da segurança jurídica e da estabilidade das decisões, creio que, até que a questão fique mais clara, o melhor a ser feito é manter o entendimento que há anos vem sendo adotado pelo TCU e pelo próprio STF, no sentido de considerar imprescritíveis as ações de ressarcimento ao erário.
19	Por outro lado, em sede de mandado de segurança, a Excelentíssima Ministra Rosa Weber afirmou, em decisão monocrática, que o tratado no Tema 899 não se aplica ao processo no âmbito do TCU (MS 34.467/DF, de 17/8/2020) :
	"O debate sobre a prescrição de pretensão de ressarcimento ao erário fundada em decisão de Tribunal de Contas, abordado ao exame do tema nº 899 da repercussão geral, tangencia, mas não se identifica com a discussão jurídica objeto dos presentes autos. Na espécie, discute-se a incidência de prescrição em fase anterior à decisão da Corte de Contas da União que imputa débito, isto é, antes da formação do título executivo extrajudicial."
20.	Com efeito, é possível depreender a questão controvertida no Tema 899 a partir da consulta das peças processuais dos autos eletrônicos, no site do STF. 
21.	O parecer da Procuradoria Geral da República - PGR proferido naqueles autos assim expôs:
"O debate cinge-se a existência, ou não, de legitimidade constitucional no reconhecimento de prescrição em processo de execução de título condenatório expedido por Corte de Contas, com a finalidade de obter o ressarcimento do erário em virtude de infração ao regime de direito público ou caracterizada como improbidade."  (grifou-se) . 
22.	A ementa da deliberação do Tribunal Regional Federal da 5ª Região objeto do recurso extraordinário interposto pela União também é esclarecedora acerca da delimitação da matéria controvertida:
	"Para fins práticos, deve-se observar quando a Fazenda Pública foi intimada a providenciar o andamento do feito. Passados cinco anos sem diligências concretas, ocorre a prescrição intercorrente. Caso haja suspensão na forma do art. 40, da Lei n. 6.830/80, ocorre a extinção se o feito permanecer paralisado por mais de seis anos. 2. Na hipótese dos autos, houve o arquivamento sem baixa do processo em 12.08.1999 e até a data da sentença extintiva do feito em 05.06.2006, a Fazenda Nacional não apresentou nenhuma medida concreta quanto à localização do devedor ou de seus bens. Revela-se, portanto, inequívoca a ocorrência da prescrição intercorrente."  (grifou-se) . 
23.	Como se vê, em princípio, a deliberação não tratou da prescrição do processo de controle externo levado a cabo perante o Tribunal de Contas da União, mas da prescrição intercorrente ocorrida durante a fase de execução do acórdão condenatório do Tribunal. No caso, a Fazenda Pública deixou a ação paralisada por mais de seis anos, o que ensejou a declaração de prescrição intercorrente no aludido caso concreto.
24.	De qualquer forma, prosseguindo em sua manifestação no bojo do MS 34.467/DF, de 17/8/2020, a Ilustre Ministra Rosa Weber assentou que se sujeita ao prazo prescricional de dez anos a pretensão ressarcitória calcada em tomada de contas especial a cargo do TCU:
	no âmbito das relações jurídicas de direito privado, ressalvados casos especiais, como o da prestação de contas de quantias recebidas pelo advogado de seu cliente (art. 25-A da Lei nº 8.906/1994) , a pretensão de exigir contas está regulada pelo prazo prescricional decenal veiculado no art. 205 do Código Civil, como se extrai de precedentes do Superior Tribunal de Justiça (AgRg no AREsp 449.544/MS, Rel. Min. Maria Isabel Gallotti; AgRg no AREsp 642.576/PR, Rel. Min. Marco Aurélio Bellizze; e AgRg no AREsp 616.736/DF, Rel. Min. Luis Felipe Salomão) . 
	Não vislumbro justificativa para que o prazo prescricional adotado, como regra, em relações jurídicas de direito privado, não seja observado em tomada de contas especial, voltada a fiscalizar o uso de dinheiro público. ... 
	Só uma ocorrência interruptiva, na forma do caput art. 202 do Código Civil de 2002, pode incidir sobre o prazo estipulado para a pretensão de exigir contas, a regular a atuação do TCU em tomada de contas especial. Na espécie, já interrompida a fluência do prazo prescricional por meio de citação válida." (grifou-se) . 
25.	Trata-se, é bem verdade, de decisão com efeitos inter partes e com a possibilidade de ser revisitada pelos órgãos colegiados do Supremo Tribunal Federal.
26.	Mesmo que assim não fosse, retornando ao caso concreto, cabe registrar que caso se adote o prazo decenal, tal qual preconizado no MS 34.467/DF, não haveria que se falar na prescrição ressarcitória.
IV - Mérito do recurso
27.	Antes de adentrar no mérito do recurso, teço breve considerações acerca da moldura jurídica em que estão inseridas as presentes transferências voluntárias.
28.	Trata-se aqui da transferência de recursos da União na modalidade fundo a fundo com fulcro nas Leis 8.742/1993, a qual dispõe sobre a organização da assistência social, e Lei 9.604/1998, a qual dispõe sobre a prestação de contas de aplicação desses recursos.
29.	De acordo com o art. 2º da Lei 9.604/1998, "os recursos poderão ser repassados automaticamente para o fundo estadual, do Distrito Federal ou municipal, independentemente de celebração de convênio, ajuste, acordo ou contrato." (grifou-se) . 
30.	Consoante o parágrafo único do art. 2º dessa norma, os recursos do Fundo Nacional de Assistência Social recebidos pelos fundos estaduais, municipais ou do Distrito Federal, serão aplicados segundo as prioridades estabelecidas nos planos de assistência social aprovados pelos respectivos conselhos.
31.	Regulamentando esses dispositivos legais, o então vigente Decreto 2.529/1998, assim dispunha em seu art. 4º:
	"Art. 4º Os recursos serão depositados em conta vinculada ao fundo destinatário, sendo vedada a sua utilização de forma ou para fim diverso do estabelecido no plano de assistência social.
§ 1º Os recursos recebidos pelo destinatário, enquanto não empregados na sua finalidade, serão aplicados na forma definida nas normas pertinentes.
§ 2º Os rendimentos das aplicações financeiras serão, obrigatoriamente, utilizados em objeto definido no plano de assistência social, estando sujeitos às mesmas condições de prestação de contas exigidas para os recursos financeiros transferidos." (grifou-se) . 
32.	Pois bem, para a comprovação da regular aplicação desses recursos repassados, além da execução do objeto, a jurisprudência do TCU é firme no sentido de que deve ser demonstrado o nexo de causalidade entre os comprovantes de despesas apresentados e os recursos federais repassados (v.g. Acórdãos do Plenário 344/2015 e 55/2005 e da Primeira Câmara 8.802/2019, 4.327/2019, 4.210/2017, 8.800/2016 e 5.170/2015) . 
33.	A razão desse entendimento é evitar que sejam apresentados, a título de prestação de contas, documentos suportados por outros recursos que não aqueles repassados pela administração federal.
34.	Assim, a não manutenção dos recursos na conta corrente específica, além de contrariar o mencionado Decreto 2.529/1998, em seu art. 4º, impede o estabelecimento do nexo de causalidade entre os recursos repassados e os comprovantes de despesa. 
IV.1
35.	No caso em tela, a responsável utilizou da prerrogativa prevista no art. 10 da Lei 8.742/1993, o qual permite à União e entes subnacionais celebrarem convênios com entidades e organizações de assistência social para executar as ações pertinentes ao tema.
36.	Ora, consoante farta jurisprudência desta Casa, a delegação de atribuições ou competências não exime a responsabilidade do gestor por atos de sua competência primária, pois é inadmissível a delegação de responsabilidade (v.g. Acórdãos do Plenário 248/2010 e 1.134/2009) .
37.	Ou seja, o fato de a então prefeita ter delegado a terceiros a aplicação dos recursos não a desonera de suas obrigações originárias. Como titular da municipalidade cabia à recorrente zelar pela regular aplicação dos recursos de acordo com os normativos então vigentes, sob pena de responder por culpa in eligendo ou por culpa in vigilando.
38.	Por outro lado, as obrigações que existiam para a aplicação direta dos recursos pela municipalidade permanecem caso eles sejam destinados para utilização por terceiros. Não há, pois, uma transmudação do regime jurídico da aplicação dos recursos federais pelo simples fato deles serem encaminhados para terceiros executarem as ações. 
39.	Até porque, caso assim não fosse, estaria aberta para malfeitos de toda espécie, pois bastaria o gestor público transferir para terceiros os recursos recebidos na modalidade fundo a fundo para que este se eximisse de qualquer responsabilidade pela sua regular aplicação.
40.	Em suma, se havia originariamente a necessidade de demonstração do nexo de causalidade entre os recursos repassados e os comprovantes de despesas, essa necessidade permanece inalterada caso haja a transferência dos recursos a terceiros. Ademais, a responsabilidade daquele incumbido de regularmente aplicar os recursos não é alterada em razão dessa descentralização financeira.
IV.2
41.	No presente caso, a entidade convenente utilizou os recursos fazendo 21 saques mediante cartão eletrônico e duas emissões de cheques avulsos (consoante tabela constante do relatório) .
42.	A título de comprovar essas despesas foram apresentados mais de 200 recibos ou notas fiscais para os quais não é possível estabelecer uma correlação direta com os saques da conta específica.
43.	Como exemplo, menciono que dois cheques avulsos no valor total de R$ 47.700,00, emitidos em 30/12/2009 e 4/1/2010, teriam sido utilizados para o pagamento de 25 despesas diferentes no período de 8/1/2010 a 21/1/2010 (v.g. combustíveis e pagamentos de instrutores e coordenadores técnicos) (peça 72, p. 1-2) .
44.	Desta feita, como bem apontado pelo Ministério Público junto ao TCU, ocorreu "a ruptura do nexo de causalidade com a movimentação dos recursos por meio de saques na conta corrente, em vez da utilização de forma de pagamento que permitisse identificar os beneficiários, assegurando que os valores federais sejam aplicados na finalidade pactuada."
45.	Consequentemente, não há como afastar o débito apontado nestes autos.
V
46.	Em assim sendo, por não terem sido apresentados elementos aptos a reformar a decisão impugnada, cabe negar provimento ao presente recurso de reconsideração.
Ante o exposto, acolhendo os pareceres da unidade técnica e do Ministério Público junto ao TCU, cujos fundamentos incorporo como razões de decidir, manifesto-me para que o Tribunal aprove o acórdão que ora submeto à apreciação deste Colegiado.
 
TCU, Sala das Sessões Ministro Luciano Brandão Alves de Souza, em 13 de outubro de 2020.
BENJAMIN ZYMLER 
Relator